臺灣高雄地方法院民事判決　　　　　　 92年度重訴字第736號
原　　　告　育興科技企業股份有限公司
法定代理人　丙○○
訴訟代理人　侯永福律師
複 代理 人　葉美利律師
被　　　告　光盛營造股份有限公司
法定代理人　乙○○
訴訟代理人　鄭曉東律師
　　　　　　魏緒孟律師
上列當事人間損害賠償事件，本院於民國96年11月15日言詞辯論
終結，判決如下：
    主  文
被告應給付原告新台幣壹仟壹佰貳拾陸萬陸仟零伍拾參元，及自
民國九十二年七月十九日起至清償日止，按年利率百分之五計算
之利息。
原告其餘之訴駁回。
訴訟費用由被告負擔十分之九，餘由原告負擔。
本判決關於原告勝訴部分於原告以新台幣參佰柒拾陸萬元供擔保
後得假執行。但被告如以新台幣壹仟壹佰貳拾陸萬陸仟零伍拾參
元為原告供擔保後，得免為假執行。
原告其餘假執行之聲請駁回。
    事實及理由
一、按訴狀送達後，原告不得將原訴變更或追加他訴，但減縮應
    受判決事項之聲明者，不在此限，民事訴訟法第255 條第1
    項第3 款定有明文。原告起訴時聲明請求被告就本金部分應
    給付新台幣（下同）13,266,664元，及自民國92年7 月19日
    起至清償日止，按年利率5%計算之利息，嗣於本院審理時，
    減縮請求被告應給付12,762,664元，及自92年7 月19日起至
    清償日止，按年利率5%計算之利息，依上開法條規定，原告
    所為之訴之減縮，應予准許。
二、原告主張：
  (一)原告於91年7 月1 日向被告承攬台19線自強大橋改建工程之
    鋼構工程（下稱系爭工程），兩造約定合約總價為94,286,
    466 元，詎被告竟於91年11月4 日發函片面終止系爭工程合
    約，原告自得向被告請求所受損害及所失利益。原告於簽訂
    系爭工程合約後，旋於91年7 月15日與訴外人隆昌工程顧問
    有限公司（下稱隆昌公司）簽訂「工程委託繪圖合約」（下
    稱繪圖合約），繪圖總費用為252 萬元；另於91年10月30日
    向達盛工程行即陳惠珍承租施工場地，租期一年，因被告終
    止系爭工程合約，致該場地閒置至92年5 月底，惟原告仍須
    支付租金；再工程總價大別為直接工程款及管理費，其中管
    理費占工程款之5%，系爭工程之工期為1 年，自91年7 月起
    至91年10月底止，被告應給付原告管理費用為1,49 6,611元
    ，總計原告受有繪圖費用2,016,000 元、承租施工場地費用
    2,650,000 元及工程管理費1,496,611 元之損害。另依財政
    部頒訂之同業利潤標準，原告履行系爭工程合約所得預期淨
    利為合約總價之7%，依此計算，原告因被告終止合約所失利
    益為6,600,053 元。原告前於92年7 月17日以存證信函請求
    被告損害賠償，被告於同年月18日收受該信函。綜上，爰依
    民法第511 條、第216 條之規定，聲明請求被告應給付原告
    12,762,664元，及自92年7 月19日起至清償日止，按年利率
    5%計算之利息，並陳明願供擔保請准宣告假執行。
三、被告則以：被告於91年6 月9 日向交通部公路總局第2 區養
    護工程處標得台19線自強大橋改建工程後，旋於91年7 月1
    日將其中之鋼構工程轉包予原告施作。被告於簽訂系爭工程
    合約後，即依法將原告資料送請業主查驗，惟遭交通部公路
    總局西部濱海公路中區工程處第6 工務段（下稱中工處）以
    所提資料中之工廠登記證並非登記為原告，及原告之營業項
    目中並無鋼構工程承包業務為由，予以駁回，被告乃發函要
    求原告於1 週內補送合格之資料文件，否則將取消系爭工程
    合約。詎原告非但未補送合格之資料文件，且中工處於91年
    10月24日派員至原告提供之岡山廠房檢查設備時，竟發現原
    告現有生產機具設備、假安裝場地、現場大組合及電焊施工
    場地不足，且鋪設平台範圍過小，現場無翻轉機設備，嗣因
    原告無力改善，中工處發函要求被告另擇績優廠商辦理覆驗
    ，被告乃於91年11月4 日發函通知原告終止系爭工程合約。
    原告於簽約後4 個月內，非但無法提出合格資料送驗，且其
    現場機具設備有重大缺失，無法通過檢驗，被告自得依系爭
    工程合約第20條第3 項之約定終止契約及依民法第503 條之
    規定解除系爭工程合約，且此係因可歸責於原告之事由所致
    ，原告自不得向被告請求損害賠償等語資為抗辯。並聲明：
    (一)駁回原告之訴及假執行之聲請。(二)如受不利之判決，願供
    擔保請准宣告免為假執行。
四、兩造爭執及不爭執之事項：
  (一)兩造不爭執之事項：
  1.被告於91年6 月9 日向交通部公路總局第2 區養護工程處標
    得台19線自強大橋改建工程後，旋於91年7 月1 日將其中之
    鋼構工程即系爭工程轉包予原告施作，兩造約定合約總價為
    94,286,466元。
  2.原告為施作系爭工程，委由訴外人隆昌公司繪製系爭工程圖
    說，約定繪圖總費用為252 萬元，隆昌公司已於91年8 月30
    日將圖說繪製完成。原告已支付隆昌公司定金126,000 元，
    隆昌公司因原告遲未支付剩餘款項，而對原告提起民事訴訟
    ，雙方於訴訟中達成和解，原告同意再給付隆昌公司189 萬
    元。
  3.被告於91年11月4 日以（91）光營自強字第16號函通知原告
    「取消」系爭工程合約。且被告「取消」系爭合約之意思表
    示，如不合系爭合約第20條第3 項之終止事由或民法第503
    條之終止事由，則應認為係民法第511 條之終止契約。
  (二)本件之爭點為：
  1.被告於91年11月4 日向原告發送之函文，所為取消契約之意
    思表示是否符合系爭工程合約第20條第3 項之終止事由，或
    民法第503 條之解除事由？
  2.原告是否得向被告請求賠償？範圍為何？
五、本院就上開爭點之判斷：
  (一)被告於91年11月4 日向原告發送之函文，所為取消契約之意
    思表示是否符合系爭工程合約第20第3 項條之終止事由，或
    民法第503 條之解除事由？
  1.按終止權與解除權均係對契約之效力具有破壞性之權利，有
    終止權或解除權者，既得以單方之意思表示終止或解除契約
    ，對於雙方當事人之權利義務均影響甚鉅。為使兩造當事人
    均得以預見此一風險，並避免契約之效力陷於不安定之狀態
    ，終止權或解除權發生之事由，均應以法律明定或契約明示
    者為限，不得任意為擴張或類推之解釋。經查：本件被告於
    91年11月4 日以（91）光營自強字第16號函通知原告「取消
    」系爭工程合約，係以原告預備供履行系爭工程合約之場地
    ，經訴外人中工處於91年10月24日派員驗廠結果不合格為由
    ，此有被告上開函文在卷可稽（本院卷一第24頁），且為兩
    造所不爭。又驗廠之目的，係為評估原告就系爭工程合約之
    履約能力，亦具證人即中工處營建管理顧問丁○○到庭結證
    ：「所謂的驗廠是就設備、生產能量、場地、動線做評估，
    評估該廠有無能力完成該項工程」等語明確（本院卷二第
    110 頁），足見被告「取消」系爭工程合約，係因中工處認
    定原告於91年10月24日驗廠時所提供之施工場所不合格，故
    認原告欠缺履約能力甚明。惟查：系爭工程合約第20條既為
    兩造間有關約定終止權之具體規定，則被告得依該條項終止
    契約者，自以該條所明示之事由為限。然查系爭工程合約並
    無應於施工前應就施工場所踐行驗廠之約定，更無驗場合格
    之標準，且系爭工程合約第20條第3 項係約定：「合約時效
    ：本合約如有下列情事之一者，甲方（即被告）得將本合約
    予以終止。... 三、逾越規定期限尚未開工或開工後工程進
    行遲緩，經甲方研判無法按預定進度進行工作，或單項工程
    進度延誤15個工作天者，或工人、機具設備不足，顯不能依
    限完成者。」亦未將「驗廠結果不合格」列為約定之終止契
    約事由。縱中工處為確保系爭工程得以如期完工而實施驗廠
    ，被告亦不能因驗場結果不合格而取得終止權，是被告抗辯
    伊得上開條款終止契約等情，尚無足採。
  2.又民法第503 條雖規定：「因可歸責於承攬人之事由，遲延
    工作，顯可預見其不能於限期內完成而其遲延可為工作完成
    後解除契約之原因者，定作人得依前條第二項之規定解除契
    約，並請求損害賠償。」然此係以承攬人已陷於給付遲延，
    並具可歸責之事由時，始有其適用。惟查：原告主張本件系
    爭工程尚未依約由被告通知原告開工等情，既為被告所不爭
    ，尚難認原告有何給付遲延之客觀事實。至被告雖抗辯伊曾
    分別定期催告原告提出合格工廠資料及於91年10月24日驗廠
    時定期命其改善廠房缺失，原告均未於催告期限內完成，自
    屬可歸責於原告之事由而應負遲延責任等語。惟查：被告於
    91年11月4 日發函「取消」系爭工程合約，並非係因原告未
    提出合格工廠資料所為，已如前述，是被告抗辯原告就此係
    屬給付遲延等語，尚屬無據。況依據政府採購法所制訂之「
    投標廠商資格與特殊成或巨額採購認定標準」第11條規定：
    「採購標的內之重要項目，有就該等項目訂定分包廠商資格
    之必要者，適用本法有關投標廠商資格之規定。」又同標準
    第2 條所定：「機關辦理採購，得依採購案件之特性及實際
    需要，就下列事項訂定投標廠商之基本資格，並『載明於招
    標文件』：一、與提供招標標的有關者。二、與履約能力有
    關者。」而系爭工程係巨額採購，且有關對得標廠商之分包
    商或專業分包商，並無資格之限制等情，此有交通部公路總
    局第二區養護工程處93年9 月9 日二工養字第0930020853號
    函在卷可稽（本院卷一第182 頁）。系爭工程合約內既未見
    有原告應於開工前有提出文件與被告或中工處，以證明其履
    約能力之約定，足見系爭工程合約並未約定被告有提出合格
    工廠資料予被告轉交中工處審核之義務。系爭工程合約復無
    事前驗廠及驗場合格標準之約定，則就中工處驗場結果改善
    廠房缺失一節，尚難認係原告所負之契約上義務。是縱被告
    抗辯未另提合格工廠資料及改善中工處所認定之廠房缺失之
    事實為真，亦難認原告有何給付遲延之事實，被告抗辯原告
    為給付遲延，伊得依民法第503 條之規定解除契約等語，亦
    無可採。
  3.再按工作未完成前，定作人得隨時終止契約，但應賠償承攬
    人因契約終止而生之損害，為民法第511 條所明定，故定作
    人終止契約所附理由，縱非事實，亦於契約終止之效力不生
    影響（最高法院82年度台上字第315 號判決意旨參照）。本
    件被告於91年11月4 日以函文通知原告「取消」系爭工程合
    約，係同時行使其依系爭工程合約第20條第3 項之終止權及
    民法第503 條之解除權等情，其終止及解除之事由雖均無可
    採，然於契約終止之效力則不生影響，故系爭工程合約顯已
    因被告上開函文終止甚明。
  (二)原告是否得向被告請求賠償？範圍為何？
  1.本件系爭工程合約已終止之事實，為兩造所不爭，而本件既
    無法定解除或約定之終止事由存在，被告仍於91年11 月4日
    發函終止系爭工程合約，自應賠償原告因契約終止所受之損
    害。
  2.以下就原告請求被告損害賠償金額有無理由，分述如下：
  (1)製圖費：兩造訂立系爭工程合約後，原告於91年7 月15 日
    與訴外人隆昌公司訂立繪圖合約，將系爭工程之繪圖工作交
    由隆昌公司承攬，約定合約總價為2,520,000 元，隆昌公司
    於91年8 月30日完成繪圖並將全部施工圖交付原告，原告支
    付定金126,000 元後，就圖面送審後應支付之金額1,890,00
    0 元經隆昌公司起訴請求原告支付後，原告與隆昌公司達成
    訴訟上和解，同意給付隆昌公司1,890,000 元之事實，既為
    兩造所不爭執，並有本院92年度訴字第3471號和解筆錄1 份
    可參（本院卷二第88頁、第89頁），堪信為真實。被告雖抗
    辯本件工程圖面未送審，原告不應給付隆昌公司1,890, 000
    元等語，惟查：原告與隆昌公司間之繪圖合約係約定「圖面
    送審」時，原告應支付75％之報酬即1,890, 000元（見本院
    卷一第30頁），且觀諸繪圖合約全部條款，均無敘及所謂「
    送審」係指送交被告或中工處審查之約定。是該繪圖合約所
    稱之「送審」，顯係指隆昌公司繪圖完成後交付該繪圖合約
    之他方當事人即原告審查之意甚明。至原告於是否或何時再
    將圖面送交被告或中工處審查，核與原告依繪圖合約所負之
    報酬給付義務無涉。又隆昌公司既於系爭工程合約終止前之
    91 年8月30日即完成繪圖並交付原告，則原告對於隆昌公司
    之報酬給付義務顯於系爭工程合約終止前即已發生。被告嗣
    後終止系爭工程合約，使原告對隆昌公司所給付之報酬126,
    000 元及所負擔之報酬債務1,890,000 元無法由原告履行系
    爭工程合約所能取得之總報酬獲得填補，自屬因被告終止契
    約所受之損害。原告請求繪圖費用2,016,000 元（計算式：
    126,000 ＋1,890,000 ＝2,016,000） ，自屬有據，應予准
    許。
  (2)租賃費用：原告為履行系爭工程合約之義務，於91年10月30
    日向達盛工程行即陳惠珍承租高雄縣林園鄉○○路160 號之
    廠房（下稱林園廠）作為施工場所，租期1 年，因被告於91
    年11月4 日終止系爭工程合約，致該場地自91年11月1 日起
    至92年5 月31日止閒置但仍照付租金2,650, 000元（91 年
    11月至92年3 月，每月租金350,000 元；92年4 月至同年5
    月，每月租金400,000 元；計算式：350,000 ×5 ＋
    450,000 ×2 ＝2,650,000） 之事實，業據原告提出租賃契
    約書（本院卷一第33頁）、現金支付證明各1 份（本院卷二
    第91頁）及支票影本5 紙（本院卷二第92、93頁）為證，並
    經證人甲○○到庭結證：「在91年10月間原告公司來找我們
    談場地租賃，租賃地點是在高雄縣林園鄉○○路160 號，當
    初有簽約，當初是以達盛工程行名義簽約，我當時是擔任達
    盛工程行的經理，負責人是陳惠珍，大約是10月初的時候來
    談，有說需要場地做橋樑工程，我們龍潭路160 號的場地、
    機具及設備均適合做橋樑」、租賃期間為「91年11月起至92
    年12月底止」、「（原告公司何時正式使用場地？）原告公
    司... 大約有5 、6 個月沒有施工」、「（當初原告公司有
    無給付租金給你們？付幾個月？）從91年11月起每月都有支
    付，我們公司要求前面2 期給付現金，後面才讓原告公司開
    票，開票部分也都有兌現」等語明確（本院卷二第79頁至第
    80頁），故原告關於支出租金及場地閒置之主張自堪信為真
    實。而依系爭工程合約應由原告提供鋼構工程施工場所，且
    兩造與中工處於91年10月24日驗廠後，中工處認定原告所提
    供位於高雄縣岡山鎮○○路439 號（下稱岡山一廠）及同鎮
    ○○路102 號（下稱岡山二廠）之廠房均不適合施作本件鋼
    構工程，有當場要求原告於7 日內改善等情，既經證人丁○
    ○證述明確（本院卷二第110 頁、第111 頁），且為被告所
    自認在卷（本院卷二第97頁至第98頁民事答辯(五)狀），被告
    又陳明如原告未提供一適合施作之廠房，被告即無從供料及
    通知原告開工等語（本院卷二第123 頁民事辯論意旨狀），
    則原告在岡山一廠、岡山二廠外，於91年10月30日另行承租
    林園廠，顯係因被告之要求所為甚明。被告卻於同年11月4
    日發函原告終止契約，則原告承租上開林園廠於閒置期間所
    支出之租金2,650,000 元，即屬因被告終止系爭工程合約所
    受之損害，原告請求被告賠償其租金支出之損害，自屬有據
    ，應予准許。
  (3)管理費：原告主張本件工程合約總價為94,286,466元，依工
    程實務上開總價為直接工程費及百分之5 之管理費加總所得
    ，而工程管理費具承攬報酬之性質，被告終止契約自應賠償
    原告管理費之損害，依比例法計算本件管理費為4,489, 832
    元（計算式：94,286,466÷1.05×5%＝4,489,832） 。系爭
    工程自91年7 月訂約起至同年11月終止為止，佔全部工期12
    分之4 ，故被告應給付原告管理費共計1,496,611 元（計算
    式：4,489,832 ×4/12＝1,496,611） 等語。惟查：上開管
    理費係包含品管費、環保費、勞工安全衛生費、營造綜合保
    險費等費用在內，業據原告陳明在卷（本院卷一第3 頁民事
    起訴狀），且有中工處93年12月8 日濱中工字第09300078
    01號函在卷可證（本院卷一第255 頁），足見上開費用均係
    原告依約施作工程所須支出之費用，為其履約成本之一，並
    無利潤之性質。此等管理費僅於原告確有實際支出時，始得
    於被告終止契約後請求賠償。原告既未舉證證明其確有此等
    管理費之支出，其請求被告賠償管理費用即屬無據。況原告
    一面主張管理費為工程成本，又主張管理費具有報酬性質（
    本院卷一第3 頁民事起訴狀），亦顯有矛盾。是原告此部分
    管理費之請求既屬無據，應予駁回。
  (4)所失利益：按損害賠償，除法律另有規定或契約另有訂定外
    ，應以填補債權人所受損害及所失利益為限。依通常情形，
    或依已定之計劃、設備或其他特別情事，可得預期之利益，
    視為所失利益，民法第216 條定有明文。原告主張因被告之
    終止契約，其受有預期利益之損失，依財政部頒訂之「91
    年度營利事業各業同業利潤標準」計算之預期淨利為合約總
    價之百分之8 ，惟因尚有其他費用應支出，故僅以百分之7
    計算原告可預期之利益，即6,600,053 元（計算式：94,286
    ,466 ×7% ＝6,600, 053），被告就此亦應負損害賠償責任
    等語，雖為被告所否認，並抗辯稱上開同業利潤標準係財政
    部做為核定稅額之參考，與廠商之個別工程收益並無絕對關
    係等語。查原告從事鋼構工程，一般而言，其承攬工程必有
    一定之營業利潤，自不待言，又財政部每年均就營利事業各
    種同業核定利潤標準，作為課徵所得稅之依據，其核定之同
    業利潤標準，係依各業抽樣調查並徵詢各業同業公會之意見
    而為核定，故財政部所核定之鋼材二次加工業同業利潤標準
    ，當可作為鋼構業者可得預期利益計算之標準，且原告就承
    攬系爭工程並無任何管理、營運、資本之問題浮現，並經被
    告就此舉證，本院審酌系爭工程合約總價、原告財務營運況
    狀及投入系爭工程之程度、社會經濟等情狀，認原告主張依
    91 年 度財政部所頒營造業同業利潤標準（本院卷一第109
    頁、第110 頁），淨利率為工程總價百分之7 計算所失利益
    為6,600, 053元，應屬有據，原告此部分請求，應予准許。
六、綜上所述，原告因被告終止系爭工程合約，而受有製圖費、
    租金及預期利益之損害，故原告依民法第511 條之規定，請
    求被告給付11,266, 053 元（計算式：2,016,000 ＋2,650,
    000 ＋6,600,053 ＝11,266,053）元，及自92年7 月19日（
    即催告到達翌日）起至清償日止，按年息5%計算之利息，為
    有理由，應予准許。逾此部分之請求，為無理由，應予駁回
    。
七、本件事證已臻明確，兩造其餘攻擊防禦方法或舉證，經審酌
    後，認與判決結果不生影響，爰不逐一論列，併此敘明。
八、兩造均陳明願供擔保，請准或免為假執行之宣告，經核原告
    勝訴部分，兩造之聲請於法均無不合，爰分別酌定相當之擔
    保金額准許之。
九、據上論結，本件原告之訴為一部有理由、一部無理由，合依
    民事訴訟法第79條第2 項、第390 條第2 項、第392 條，判
    決如主文。
中　　華　　民　　國　　96　　年　　12　　月　　13　　日
                  民事第五庭法　官　葉啟洲
正本係照原本作成。
如不服本判決，應於送達後20日內，向本院提出上訴狀並表明上
訴理由，如於本判決宣示後送達前提起上訴者，應於判決送達後
10日內補提上訴理由書（須附繕本）。
中　　華　　民　　國　　96　　年　　12　　月　　13　　日
                            書記官　吳慕瑩
